【裁判字號】    98,重訴,468
【裁判日期】    990129
【裁判案由】    清償債務
【裁判全文】
臺灣臺北地方法院民事判決             98年度重訴字第468號
原      告  丁○○
            丙○○
兼共同法定
代  理  人  甲○○
上三人共同
訴訟代理人  徐國勇律師
複代理人    吳忠勇律師
被      告  乙○○
訴訟代理人  吳玲華律師
            楊華興律師
上列當事人間清償債務事件，本院於民國九十八年十二月三十一
日言詞辯論終結，判決如下：
    主  文
被告應給付原告新臺幣柒佰貳拾玖萬肆仟佰壹拾捌元，及自民
國九十八年五月十七日起至清償之日止，按週年利率百分之五計
算之利息。
原告其餘之訴駁回。
訴訟費用由被告負擔十分之九，餘由原告負擔。
本判決原告勝訴部分，於原告以新臺幣貳佰肆拾萬元為被告供
擔保後，得假執行。但被告如以新臺幣柒佰貳拾玖萬肆仟佰壹
拾捌為原告預供擔保，得免為假執行。
原告其餘假執行之聲請駁回。
    事實及理由
壹、程序部分：
    按訴之變更或追加，非經他造同意，不得為之，但擴張或減
    縮應受判決事項之聲明者，不在此限，民事訴訟法第255 條
    第1項第3款定有明文。查原告起訴時，爰依繼承、消費借貸
    、不當得利法律關係請求被告給付新臺幣（下同）871萬460
    5元及自民國98年5月17日起至清償之日止，按週年利率5％
    計算之利息，嗣於98年10月7日以民事準備(一)狀變更其訴之
    聲明為請求被告給付新臺幣（下同）793萬8307元及自98 年
    5月17日起至清償之日止，按週年利率5％計算之利息（見98
    年度審重訴字第652號卷第197頁），核屬減縮應受判決事項
    之聲明，揆諸上開說明，於法即無不合，應予准許。
貳、實體部分：
一、原告起訴主張：
  (一)原告丁○○、丙○○、甲○○分係訴外人戊○○（下稱戊○○）之妻女，戊○○於87年8月3日死亡，原告丁○○、丙○○、甲○○為其繼承人；被告則係原告之父親，被告前於84
    年3月17日書立借約（下稱系爭借約）向戊○○借款500萬元
    ，約定借款期限為5年，承諾將於89年3月17日償還借款500
    萬元，詎被告迄今仍未清償上揭借款，戊○○死亡後，上揭
    借款債權由原告共同繼承，爰依消費借貸及繼承法律關係請
    求被告償還上揭借款。本件被告並未否認系爭借約之真正，
    僅抗辯稱伊係為向其妻子即訴外人陳德榮（下稱陳德榮）保
    證陳德榮所有門牌號碼臺北市○○路○段227巷9號3樓房屋暨
    其坐落土地持份（下稱安和路房地）日後將全部歸屬戊○○
    1人所有而簽立系爭借約，且原告並未證明戊○○有交付50
    0萬元予被告；惟最高法院69年台上字第3546號判例有關「
    金錢借貸契約，固屬要物契約應由貸與人就金錢交付之事實
    負舉證之責，但若貸與人提出之借用證內，經載明所借款額
    ，當日收足無額者，要應解為貸與人就要物性之具備，已盡
    舉證責任」之意旨，倘貸與人提出之借據業已表明借款人已
    收到借款，應認貸與人對於交付金錢之事實業已盡證明之責
    ，如借款人主張無庸返還，應由借款人即應就何以無庸返還
    之事實負證明之責任，系爭借約明白記載「立借據人乙○○
    今因正用向戊○○借到新台幣五百萬元整，為期五年至中華
    民國89年3月17日止，如數歸還，絕不拖欠，恐口無憑立此
    存照」，由此借約，明白顯示戊○○業已將500萬元交付被
    告收訖無誤，因此，如被告認為其無返還之義務，則應就無
    須返還之事實負證明之責，上揭最高法院69年度台上字第
    3546號判例固經最高法院90年度第4次民事庭會議決議刪除
    ，惟乃肇因於民法第475條「消費借貸，因金錢或其他代替
    物之交付，而生效力」之規定於88年4月21日民法修正時遭
    刪除所致，而非該判例之立論有所不當，既上揭該判例在闡
    釋關於消費借貸之要物性如何證明，對於民法第475條於88
    年4月21日民法修正時遭刪除前已發生之法律事實自仍有適
    用之餘地，系爭借約成立於84年3月17日，是上揭最高法院
    69年台上字第3546號判例於本件當有適用之餘地，委無疑義
    。再者，被告既於系爭借約明確書寫表明已「借到」現款，
    且被告與戊○○係父子，戊○○當僅保留借約即可，豈會逐
    筆借款一一保留物證？是以，本件依民事訴訟法第277條但
    書之規定，應就金錢交付之事實免除原告之舉證責任。再者
    ，陳德榮之繼承人並非僅有被告及戊○○而已，尚有訴外人
    侯海燕（下稱侯海燕），倘如被告所稱，陳德榮係為使戊○○一人繼承安和路房地而要求被告書立系爭借約，何以獨獨
    闕漏侯海燕？如此之作法並無法達成陳德榮之目的，且陳德
    榮何以能精確預測其將於書立借約之5年內死亡？且安和路
    建物原為75年7月8日購買，由被告及其長子即訴外人侯聰明
    （下稱侯聰明）共同持有，並由侯聰明向臺灣銀行貸款210
    萬元支付購屋價款，76年11月6日因家中發生重大糾紛，被
    告將其就安和路房地之1/2持分贈與予其妻陳德榮，76年11
    月16日侯聰明過世後，侯聰明就安和路房地之1/2持份亦由
    陳德榮繼承，惟銀行貸款人仍維持侯聰明未作變更，原告甲○○於77年嫁入侯家時，陳德榮即告知，要原告甲○○與戊○○共同繳付安和路房地之貸款本息並按月給公、婆生活費
    ，婆婆不要伊夫妻在外購屋，將來安和路房地會由戊○○繼
    承，故陳德榮在87年8月3日過世後，由戊○○繼承安和路房
    地之全部所有權，並按月繳付本息，直至91年12月20日以戊○○名義貸款，還清侯聰明貸款75萬5054元後，貸款人始更
    改為戊○○，由此可知，安和路房地實為原告甲○○夫妻兩
    人按月繳交房屋貸款而取得，要與被告所為有關簽立系爭借
    約為擔保之抗辯無關，是以，被告如此主張顯係臨訟卸責之
    詞，不足採信，原告請求被告償還上揭借款500萬元，顯屬
    有據。
  (二)陳德榮於87年8月3日死亡後，陳德榮之繼承人即被告、戊○○、侯海燕於97年11月7日簽訂協議書（下稱87年10月7日協
    議書）就陳德榮之遺產分配協議為：「1.坐落臺北市○○街
    ○○段521地號土地七十九平方公尺持份全部，及該土地地上
    建築，樂利路72巷21號房屋（下稱樂利路房地），其持份全
    部分配如下：乙○○取得二十分之四，侯海燕取得二十分之
    九，戊○○取得二十分之七。2.坐落臺北市○○區○○段6
    校段0544、0544之0004兩筆土地中應有部分562/20000，其
    持份分配：戊○○取得全部及該土地地上建築，門牌：安和
    路2段227巷9號3樓，其持份全部分配：戊○○取得全部。3.
    樂利路72巷21號1樓原出租部分仍續出租，其租金收入作為
    繼承人乙○○生活費用。4.世華銀行存款：一百五十萬元及
    二十四萬一百二十五元及二千二百十八元三筆存款均由戊○○繼承」，事實上樂利路房地共有3層樓，依87年10月7日協
    議書之約定，被告僅能將1樓部分之租金作為生活費用，然
    被告自91年9月份起擅自以每月租金6萬8000元之代價，將樂
    利路房地1至3樓全部出租予訴外人季豐實業股份有限公司（
    下稱季豐公司），自94年9月份起更調整租金為每月7萬3000
    元，且侯海燕就樂利路房地之持份9/20，嗣後因積欠銀行債
    務無法清償，於而在2年1月27日將樂利路房地持份9/20出售
    並移轉登記予為被告，自斯時起，戊○○就樂利路房地1至3
    樓之持份已增加為16/20（7/20＋9/20＝16/20），依87年10
    月7日協議書之約定，戊○○僅同意將樂利路房地1樓部分持
    份7/20之租金作為被告之生活費用，至戊○○就樂利路房地
    1樓部分持份9/20部分係原告嗣後購得，自不在87年10月7日
    協議書協議範圍內，從而，自92年1月27日起，被告上揭為
    所顯已侵害戊○○就樂利路房地1樓部分之持份9/20及2、3
    樓部分之持份16/20，並因此獲得相當於1樓租金9/20及2、3
    樓租金16/20之不當利益，原告丁○○、丙○○、甲○○為
    戊○○之繼承人，爰依繼承及不當得利法律關係請求被告返
    還自起訴狀送達之日起5年內即93年3月至98年4月期間之相
    當於租金之不當得利共計293萬8307元。茲分述其計算公式
    如下：
    1.關於樂利路房地2、3樓不當得利部分：
      93年3月至94年8月止共16個月，3層樓之所有租金為6萬
        8000元，故2、3樓之每一層樓租金為2萬2666元，戊○○持分為16/20（原有之7/20加計侯海燕移轉之9/20）
        ，租金之不當得利為112萬4233元（計算式：6萬8000
        2/31616/20＝58萬0266）。
      94年9月至98年4月止共44個月，3層樓之所有租金為7萬
        3000元，故2、3樓之每一層樓租金為2萬4333元，戊○○持分為16/20（原有之7/20加計侯海燕移轉之9/20）
        ，租金之不當得利為171萬3043元（計算式：7萬3000
        2/34416/20＝171萬3043）。
    2.關於樂利路房地1樓不當得利部分：
      93年3月至94年8月止共16個月，3層樓之所有租金為6萬
        8000元，故1樓之租金為2萬2666元，戊○○持分為9/20
       （即侯海燕原持分部分），租金之不當得利為31萬6199
        元（計算式：6萬8000/3169/20＝16萬3199）。
      94年9月至98年4月止共44個月，三層樓之所有租金為7
        萬3000元，故一樓之租金為2萬4333元，戊○○持分為
        9/20（即侯海燕原持分部分），租金之不當得利為48萬
        1799元（計算式：7萬3000/3449/20＝48萬1799）
        。
  (三)為此聲明：
    1.被告應給付原告793萬8307元，及自98年5月17日日起至清
      償之日止，按週年利率5％計算之利息。
    2.願供擔保請准宣告假執行。
二、被告則抗辯以：
  (一)被告簽立系爭借約之目的，乃在擔保戊○○單獨繼承安和路
    房地，被告實際上並無向戊○○借款之意思，亦未收到任何
    借款，被告與戊○○間並無消費借貸關係存在，原告主張被
    告與戊○○間有借貸關係存在，自應由原告就被告與戊○○
    間有成立借貸之意思表示合致，及戊○○有交付被告金錢之
    事實負舉證責任，方為適法，系爭借約其上並未記載「乙○○當日親自收訖無訛」等字樣，僅記載「立借據人乙○○今
    因正用向戊○○借到新台幣五百萬元整」，所謂「借到五百
    萬元」，實係指「借貸五百萬元」，並非指被告與戊○○實
    際上有成立借貸契約、被告有收到500萬元之意。依卷附戊○○所投保之勞保資料顯示，戊○○於82至84年間，月薪僅
    有3萬3300元，其收入微薄，如何有資力借500萬元給被告？
    又500萬元並非小數目，依經驗法則研判，一般人借貸如此
    鉅額款項，理應會利用銀行轉帳或簽發票據、匯款等方式，
    若以現金給付，亦有向銀行提款之紀錄，然原告卻未提出任
    何匯款單據或票據，亦未提出任何資金往來紀錄，此實與一
    般經驗法則及常情大相違背，足見原告單憑乙紙借據，即空
    言主張被告有向戊○○借500萬元，要求被告返還云云，其
    證據力顯然過於薄弱。事實上，被告書立系爭借據之目的，
    乃在擔保安和路房地由戊○○單獨繼承，按安和路房地由戊○○單獨繼承，乃被告配偶陳德榮之心願，戊○○也曾向被
    告表達欲繼承安和路房地之意思，被告為完成配偶陳德榮心
    願，並為杜絕戊○○及原告疑慮，遂應戊○○要求，書立系
    爭借據，以確保安和路房地由戊○○單獨繼承，被告與戊○○間並無任何借貸債權債務關係存在。原告雖主張安和路房
    地係戊○○與原告侯甲○○按月繳付房貸本息而取得，惟查
    ，安和路房地之貸款名義人於91年12月20日更改為戊○○，
    乃係因侯海燕與戊○○商量，將名下樂利路房地持分20分之
    9信託給戊○○，由戊○○出名向彰化銀行借款，為配合彰
    化銀行內部還款作業，以便再行借貸，方有此更名之舉，事
    實上被告自75年間將安和路房地購進以來，其上房貸一直係
    被告在繳付，原告並未繳付分文；退萬步言，系爭安和路房
    地在被告配偶陳德榮去世後，係由戊○○單獨繼承，此為原
    告所不爭執，是安和路房第貸款本應由戊○○及原告甲○○
    自行繳付，戊○○及原告甲○○是否有清償侯聰明貸款，是
    否有按月繳付安和路房地貸款，實與本案爭執點無關。原告
    既無法舉證證明戊○○與被告間確實有消費借貸之意思表示
    合致，且無法提出任何證據證明戊○○確實有將500萬元借
    款交付予被告，即不僅憑系爭借約即主張被告應清償借款
    500萬元。
  (二)侯海燕於92年1月27日將樂利路房地之持分9/20，移轉登記
    予戊○○，係基於信託關係而為移轉，被告之配偶陳德榮曾
    就樂利路房地，向世華銀行設定房貸抵押權債務450萬元，
    嗣後由侯海燕以達觀雅居有限公司（下稱達觀雅居公司）名
    義轉向彰化銀行設定增貸清償，實則上開債務本應由被告、
    侯海燕、戊○○按照樂利路房地應有部分比例共同負擔，88
    年侯海燕又以達觀雅居公司名義和彰化銀行士林分行設定抵
    押貸款並清償前述世華銀行貸款，91年6月26日，因達觀雅
    居公司與他人發生工程糾紛，侯海燕就樂利路房地之持份9/
    20遭債權人張淵舜查封，嗣後雙方達成協議，債權人張淵舜
    於91年8月14日同意塗銷系爭樂利路房地查封登記，侯海燕
    為避免樂利路房地名下持分再度遭受查封，且為符合銀行之
    還款條件，遂於91年10月間，與戊○○商量，將樂利路房地
    侯海燕持分（20分之9）信託給戊○○，並於92年1月27日辦
    理所有權移轉登記予戊○○，由戊○○出名擔任借款人，於
    92年1月22日向彰化銀行借款970萬元，借款則由侯海燕按月
    攤還，此有戊○○所書立之贈與契約乙紙為憑，侯海燕將名
    下樂利路房地持分持份9/20信託給戊○○，由戊○○擔任名
    義借款人向彰化銀行借款，以清償侯海燕彰化銀行貸款之流
    程為：戊○○先以安和路房地向彰化銀行辦理貸款，並於91
    年12月24日第一次匯款515萬元予侯海燕，用以清償侯海燕
    以達觀雅居公司向彰化銀行辦理之貸款，其餘款項468萬978
    9元則用以清償侯海燕以達觀雅居公司名義向彰化銀行所借
    之貸款，換言之，系爭樂利路房地侯海燕名下之持分持份9/
    20雖以買賣為名義將所有權人變換為戊○○，惟實際上戊○○並未出資，係以達成變更貸款人名義為目的之信託行為，
    也因此，系爭樂利路房地上之貸款才會由侯海燕負責繳納，
    且戊○○出名擔任借款人之時，才會由侯海燕擔任保證人。
    侯海燕就樂利路房地之持份9/20係基於信託關係而移轉登記
    予戊○○，侯海燕與被告及戊○○間之內部關係及遺產分割
    協議仍屬存在，原告無從繼承樂利路房地侯海燕之持份9/20
    ，且原告於繼承時業已知悉樂利路房地遺產分割協議，渠等
    為系爭樂利路房地共有人之一，自應受此遺產分割協議之拘
    束。87年10月7日協議書之簽立，乃係就被告配偶陳德榮所
    遺留之樂利路房地與安和路房地產權進行分配，及協議樂利
    路房地使用收益權利之歸屬，故所謂「樂利路72巷21號1樓
    」，除以權狀之1樓代表全棟（按因2、3樓為違建，權狀上
    為1樓建築，故習慣上稱樂利路72巷21號1樓以代表全棟之意
    ）進行分配，共同協議由被告、侯海燕及戊○○各別取得應
    有部分持分之外，樂利路房地全棟之租金，則歸由被告收取
    ，做為被告晚年生活費使用，此為被告與侯海燕、戊○○三
    人所達成之共識，戊○○夫妻長年以來亦均遵守此一協議共
    識，讓被告收取樂利路房地全棟租金至今，現原告為了爭產
    ，竟無理起訴翻異原本所達成之共識，胡亂指陳被告所收取
    之租金不包括增建2、3樓部分云云，其愛錢不擇手段之行徑
    ，實令人不敢苟同。綜上，原告向被告請求返還不當得利云
    云，顯屬無理由。
  (三)為此聲明：
    1.原告之訴及假執行之聲請均駁回。
    2.如受不利判決，願供擔保請准宣告免為假執行。
三、戊○○為原告丙○○、丁○○之父、原告甲○○之夫、被告
    乙○○之子，被告、陳德榮為戊○○之父、母，戊○○於96
    年4月21日死亡，原告丁○○、丙○○、甲○○為戊○○之
    全體繼承人，樂利路房地於57年1月6日登記為被告之配偶陳
    德榮所有，安和路房地原登記為被告與其子侯聰明所共有，
    其應有部分各為1/2，侯聰明於76年間死亡，其就安和路房
    地所有權之應有部分由陳德榮單獨繼承，被告後於76年11月
    15 日將其就安和路房地所有權之應有部分贈與陳德榮，由
    陳德榮1人單獨取得安和路房地所有權，陳德榮於87年8月3
    日死亡後，其繼承人即被告、侯海燕及戊○○於87年11月7
    日簽訂協議書，約定安和路房地之所有權由戊○○1人單獨
    取得，樂利路房地之持分則由被告、戊○○、侯海燕各取得
    4/20 、7/20、9/20，該「臺北市○○路72巷21號1樓」原出
    租部分仍續出租，其租金收入作為繼承人乙○○生活費用，
    侯海燕就樂利路房地持份9/20，於91年6月26日遭查封，於
    91年8 月14日塗銷查封登記，嗣於92年1月27日以買賣之名
    義移轉登記為戊○○所有，被告曾於84年3月17日簽立系爭
    借約予戊○○，其上載明：「立據人乙○○今因正用向戊○○借到新臺幣五百萬元整，為期五年至中華民國八十九年三
    月十七日止，如數歸還，絕不拖欠，恐口無憑，立此存照，
    立據人乙○○親筆，中華民國八十四年三月時七日」等語，
    樂利路房地於被告與戊○○、侯海燕簽署87年10月7日協議
    書時為3層樓建物，僅第1層建物辦理所有權登記，第2、3層
    建物則屬未辦理保存登記之違建，被告自91年間以每月租金
    6 萬8000元起將樂利路房地第1至3層建物出租予季豐公司，
    自94年9月起調漲租金為每月7萬3000元等情，有系爭借約（
    見98年度北調字第289號卷第8頁）、87年10月7日協議書（
    見98年度北調字第9號卷第頁）、臺北市土地登記簿（見98
    年度審重訴字第652號卷第30至37頁）、繼承系統表（見98
    年度審重訴字第652號卷第38頁）、土地建築改良物贈與所
    有權移轉契約書（見98年度審重訴字第652號卷第39頁）、
    建物所有權狀（見98年度審重訴字第652號卷第40頁）及土
    地登記異動索引（見98年度審重訴字第652號卷第41至44頁
    ）等資料附卷足憑，復為兩造所不爭執，堪信為真實。
四、本件原告主張渠3人為戊○○之繼承人，被告曾於84年3月17
    日書立系爭借約向戊○○借款500萬元，承諾將於89年3月17
    日償還，今該借款清償日期已屆，被告自應償還上揭借款50
    0萬元，另戊○○簽署87年10月7日協議書僅同意將樂利路房
    地1樓部分之租金供作被告之生活費用，並未包括2、3樓部
    分之租金，且侯海燕就樂利路房地持份9/20於92年1月27日
    因買賣而移轉登記為戊○○所有，是戊○○就所購得樂利路
    房地持份9/20部分，並不受87年10月7日協議書之限制，被
    告於93年3月至98年4月期間將樂利路房地第1至3層房屋出租
    予季豐公司，受有相當於租金之不當得利共計293萬8307元
    ，應予返還等情，為被告所否認，並以上詞抗辯，是本件之
    爭點厥為：(一)被告是否曾向戊○○借貸500萬元且迄今未歸
    還？(二)87年10月7日協議書「3.樂利路72巷21號1樓原出租部
    分仍續出租，其租金收入作為繼承人乙○○生活費用」之約
    定，究係指樂利路房地第1至3層房屋抑或僅指樂利路房地第
    1層房屋？戊○○就其於92年1月27日繼受取得侯海燕就樂利
    路房地持份9/20部分，是否應受上揭協議書限制？(三)被告於
    93年3月至98年4月期間將樂利路房地第1至3層房屋出租予季
    豐公司而取得租金，是否有無法律上原因而受有利益之情形
    ？倘認有，原告得請求被告返還不當利益之數額為何？茲分
    述如下：
    (一)關於被告是否曾向戊○○借貸500萬元且迄今未歸還？之
      部分：
      1.按「金錢借貸契約，固屬要物契約應由貸與人就金錢交
        付之事實負舉證之責，但若貸與人提出之借用證內，經
        載明所借款額，當日收足無額者，要應解為貸與人就要
        物性之具備，已盡舉證責任」，有最高法院69年台上字
        第3546號判例可資參照，前揭最高法院判例雖經最高法
        院90年度第4次民事庭會議因民法第475條「消費借貸，
        因金錢或其他代替物之交付而生效力」之規定已於88年
        4月21日公布刪除而決議刪除，移植至民法債編後作附
        錄（見98年度審重訴字第652號卷第216頁），前揭判例
        之所以遭決議刪除並非該判例之立論有所不當也，乃純
        因新法修正之故，是以，上揭判例既在於闡釋關於消費
        借貸之要物性如何證明，對於民法第475條於88年4月21
        日修正刪除前已發生之法律事實自應仍有適用之餘地，
        以保法律之一致性及人民對於法律之信賴；系爭借約係
        於84年3月17日所簽立，此為兩造所不爭執，核屬民法
        第475條於88年4月21日修正刪除前已發生之消費借貸關
        係，則最高法院69年台上字第3546號判例於本件當有適
        用之餘地，委無疑義，合先敘明。
      2.系爭借約係被告親自簽寫，此為兩造所不爭執，已如前
        述，觀諸系爭借約所載：「立據人乙○○今因正用向戊○○借到新臺幣五百萬元整，為期五年至中華民國八十
        九年三月十七日止，如數歸還，絕不拖欠，恐口無憑，
        立此存照，立據人乙○○親筆，中華民國八十四年三月
        十七日」等字樣可知，戊○○與被告間應有借款500萬
        元之意思表示合致，且戊○○亦已將該500萬元借款如
        數交付予被告，否則被告絕無可能於該借約上載明「借
        到」二字，並明確約定償還期限為89年3月17日；被告
        雖抗辯伊立系爭借據之目的，乃在擔保安和路房地由戊○○單獨繼承云云，惟查，倘被告之配偶陳德榮於生前
        有意讓其子戊○○1人單獨繼承安和路房地，其逕可直
        接採取預先書立遺囑之方式辦理，俾以避免發生日後爭
        產糾紛，何需改採迂迴之方式另行簽立系爭借約，且陳
        德榮之繼承人除被告與戊○○外，尚有侯海燕1人，侯
        海燕既未同列為系爭借約之借款人，系爭借約對其並無
        拘束力，顯難達成其目的，況陳德榮於84年3月17日仍
        然健在，其與被告、戊○○何以能精確預測其將於5年
        內死亡，而約定借款償還期限為89年3月17日？綜上是
        認，被告所為上揭抗辯，明顯有違常理，要難採信。系
        爭借約既已明確記載被告已借到該筆500萬元，依上揭
        說明，應認原告就其要物性之具備，已盡舉證責任，被
        告復無法提出任何證據證明其已為清償上揭借款，從而
        ，原告依繼承及消費借貸法律關係請求被告償還借款50
        0萬元，應有理由。
    (二)關於87年10月7日協議書「3.樂利路72巷21號1樓原出租部
      分仍續出租，其租金收入作為繼承人乙○○生活費用」之
      約定，究係指樂利路房地第1至3層房屋抑或僅指樂利路房
      地第1層房屋？戊○○就其於92年1月27日繼受取得侯海燕
      就樂利路房地持份9/20部分，是否應受上揭協議書限制？
      之部分
      1.按「解釋契約，固須探求當事人立約時之真意，不能拘
        泥於契約之文字，但契約文字業已表示當事人真意，無
        須別事探求者，即不得反捨契約文字而更為曲解」，有
        最高法院17年年上字第1118號判例可資參照。經查，樂
        利路房地於被告與戊○○、侯海燕簽署87年10月7日協
        議書為3層樓建物，僅第1層建物辦理所有權登記，第2
        、3層建物則屬為辦理保存登記之違建，已如前述，被
        告雖辯稱樂利路房地第2、3層房屋係屬違建，是87年10
        月7日協議書有關樂利路72巷21號1樓租金作為被告生活
        費用之約定應係指樂利路房地第1至3層房屋之租金云云
        ，房屋之個別樓層依一般民眾通常之認知係屬特定可得
        區分範圍，並不因有無辦理建物所有權保存登記而異，
        且查，87年10月7日協議書既明白記載「樂利路72巷21
        號『1樓』原出租部分仍續出租，其租金收入作為繼承
        人乙○○生活費用」等字樣，即以契約文字明確表示當
        事人真意，自無須別事探求者，亦不能反捨契約文字更
        為曲解，是本件應認被告僅得將樂利路房地第1層房屋
        之租金作為生活費用，不得更為曲解擴張包括第2、3層
        房屋之租金在內。
      2.侯海燕經營之達觀雅居公司曾向彰化銀行借款907萬元
        ，並以樂利路房地所有權全部設定抵押權予彰化銀行以
        為擔保，達觀雅居公司後因週轉不靈，積欠借款本金9
        02萬0350元及利息、違約金，彰化銀行聲請本院以91年
        度拍字第757號裁定准予拍賣樂利路房地，並聲請本院
        於91年6月26日查封樂利路房地，戊○○於91年12月24
        日匯515萬元給侯海燕，由侯海燕於92年1月27日以買賣
        為原因，移轉樂利路房地所有權應有部分9/20予戊○○
        ，戊○○再於92年1月30日匯468萬9789元予侯海燕，侯
        海燕即以各該款項清償彰化銀行債權，彰化銀行遂聲請
        本院於91年8月14日塗銷查封登記，戊○○另被告、侯
        海燕為普通保證人，並以樂利路房地所有權全部設定抵
        押權，於92年1月30日向彰化銀行借款970萬元等情，有
        土地異動索引（見98年度審重訴字第652號卷第41至44
        頁）、本院91年度拍字第757號民事裁定（見98年度審
        重訴字第652號卷第105至107頁）、放款收入傳票（見
        98年度審重訴字第652號卷第108頁）、彰化銀行存款憑
        調（見98年度審重訴字第652號卷第109頁）、91年度契
        稅繳款書（見98年度審重訴字第652號卷第110頁）、土
        地增值稅免稅證明書（見98年度審重訴字第652號卷第
        110頁）、存摺類存款存款憑條（見98年度審重訴字第
        652號卷第112頁）、財政部臺北市國稅局非屬贈與財產
        同意移轉證明（見98年度審重訴字第652號卷第115頁）
        、土地建築改良物買賣所有權移轉契約書（見98年度審
        重訴字第652號卷第116頁）、彰化銀行往來明細查詢（
        見98年度審重訴字第652號卷第117至121頁）及彰化銀
        行借據（見98年度審重訴字第652號卷第161至162頁）
        等資料附卷足憑，堪認原告主張侯海燕就樂利路房地所
        有權應有部分9/20係因買賣而移轉登記予戊○○等情，
        應屬有憑。
      3.被告雖提出戊○○所書立字據主張侯海燕就樂利路房地
        所有權應有部分9/20係信託登記予戊○○云云（見98年
        度審重訴字第652號卷第45頁）。經查，上揭字據上「
        戊○○」經法務部調查局鑑定該筆跡與戊○○於上開彰
        化銀行士林分行開戶資料、借據、國泰世華商業銀行安
        和分行開戶資料、書信、國泰世華商業銀行匯出匯款申
        請書及約定書、匯出匯款回條上所寫同字體之筆跡「有
        部分筆劃特徵相同」，此有法務部調查局96年10月2日
        調科貳字第號0000000000鑑定書在卷足參（見98年度審
        重訴字第652號卷第192、193頁），然查，被告於本院
        96年度重訴字第982號所有權移轉登記事件審理中已自
        認上揭字據各條款為其書寫，非戊○○所為，且其原與
        戊○○夫妻同居，於95年6月遷出後仍可隨意進出戊○○夫妻住處等語（見本院卷第256頁），可徵被告確實
        有相當機會取得戊○○之手札、筆記資料，再者上揭字
        據戊○○署押下方另有「4/22, 2003」、「2003,4/21
        我到芯業,START A NEW VENTURE.」等字樣，倘戊○○
        係於92年4月22日與原告討論上揭字據條款內容，由被
        告書寫條款後，再由戊○○當場簽署予被告，戊○○豈
        會其同時記載其於92年4月21日到芯業開始新旅程，此
        一與契約內容毫無關係之文句？明顯違背常理，被告復
        無法提出任何證據證明聰慧於92年5月6日已任職芯業公
        司，且上揭字據有關「2003,4/21我到芯業,START A NE
        W VENTURE.」等字樣，極有可能係戊○○隨手記錄生涯
        規劃或自我期許事項等情，核與該字據其餘條款內容毫
        無任何關連，本院綜合上情研判，認原告所稱被告取得
        戊○○在空白紙張上之簽名及筆記後，趁機於空白處填
        載各該條款內容，非不可信，上揭字據既有重大瑕疵，
        被告以此抗辯侯海燕就樂利路房地所有權應有部分9/20
        係信託登記予戊○○等云，即難採信。
      4.承前所述，侯海燕就樂利路房地所有權應有部分9/ 20
        係因買賣而於92年1月27日移轉登記予戊○○，惟查，
        戊○○依87年10月7日協議書之約定，本已同意將樂利
        路房地第1層房屋租金提供予被告作為其生活費用，上
        揭協議書於其承買侯海燕就樂利路房地所有權應有部分
        9/20之時仍屬有效存在，且戊○○於承買侯海燕就樂利
        路房地所有權應有部分9/20之前即已知悉其與被告、侯
        海燕就樂利路房地第1層房屋租金部分有前開約定，猶
        同意購買之，自仍應受前開約定之限制，始符誠實信用
        原則，是戊○○於92年1月27日登記取得侯海燕就樂利
        路房地所有權應有部分9/20後，其就樂利路房地之應有
        部分已擴增為16/20（7/20＋9/20＝16/20），惟其所有
        權應有部分16/20仍應受87年10月7日協議書約定之限制
        ，是被告仍得以樂利路房地第1層房屋出租之租金作為
        生活費用。
    (三)被告於93年3月至98年4月期間將樂利路房地第1至3層房屋
      出租予季豐公司而取得租金，是否有無法律上原因而受有
      利益之情形？倘認有，原告得請求被告返還不當利益之數
      額為何？之部分
      1.按「民法第818條所定各共有人按其應有部分，對於共
        有物之全部有使用收益之權。係指各共有人得就共有物
        全部，於無害他共有人之權利限度內，可按其應有部分
        行使用益權而言。故共有人如逾越其應有部分之範圍使
        用收益時，即係超越其權利範圍而為使用收益，其所受
        超過利益，要難謂非不當得利」，有最高法院55年台上
        字第1949號判例可資參照。再按「租金之請求權因五年
        間不行使而消滅，民法第126條定有明文。又無法律上
        之原因而獲相當於租金之利益，致他人受損害時，如該
        他人之返還利益請求權已逾租金短期消滅時效之期間，
        對於相當於已罹消滅時效之利益，不得依不當得利之法
        則，請求返還」，亦有最高法院85年度台上字第2059號
        判決足參。
      2.樂利路房地第2、3層房屋均屬未辦理建物所有權保存登
        記之違建，且被告自認第2、3層房屋於87年10月7日協
        議書簽訂當時，並無獨立出入口，係與第1層房屋使同
        相同門戶進出（見本院卷第256頁），堪認戊○○就樂
        利路房地所有權應有部分應及於第2、3層房屋部分；又
        戊○○與被告於87年10月7日協議書僅約定被告得將出
        租樂利路房地第1層房屋之租金作為生活費用，從而被
        告未經戊○○之同意，於本件起訴狀送達之日起5年內
        即93年3月至98年4月期間擅自出租樂利路房地第2、3層
        房屋部分，即屬侵害他共有人之權利，其逾越應有部分
        為使用收益，所受超過之利益，即為不當得利，原告丁○○、丙○○、甲○○為戊○○之繼承人，自得依繼承
        及不當得利法律關係，就被告就出租樂利路房地第2、3
        層房屋，按其逾越應有部分比例16/20計算其所得之不
        當得利，並請求被告返還之，至樂利路房地第1層房屋
        之租金，因戊○○依87年10月7日協議書之約定，同意
        將第1層房屋租金作為被告生活費用，是被告就樂利路
        房地第1層房屋租金部分，並不構成不當得利。經查，
        再查，被告自91年間起以每月租金6萬8000元起將樂利
        路房地第1至3層建物出租予季豐公司，自94年9月起調
        漲租金為每月7萬3000元，而戊○○自92年1月27日起其
        就樂利路房地所有權應有部分已增為16/20，是被告就
        其於93年3月至98年4月期間將樂利路房地第2、3層房屋
        出租予季豐公司部分，所得之不當利益共計229萬4318
        元（詳細計算公式見附表所示），從而原告依繼承及不
        當得利法律關係，請求被告返還不當利益229萬4318 元
        ，為有理由，逾此數額，則無理由。
    (四)綜上，原告共計得請求被告給付之金額為729萬4318元（
      詳細計算公式見附表所示）。
五、綜上所述，原告依繼承、消費借貸、不當得利法律關係請求
    被告給付729萬4318元，及自98年5月17日起至清償之日止，
    按週年利率5％計算之利息，為有理由，應予准許。逾此部
    分，則無理由，應予駁回。
六、兩造均陳明願供擔保，以代釋明，聲請宣告假執行或免為假
    執行，經核原告勝訴部分，均與法律規定相符，爰分別酌定
    相當之擔保金額予以准許；至原告敗訴部分，其假執行之聲
    請，因訴之駁回而失所附麗，不應准許。
七、至兩造其餘之攻擊防禦方法及證據資料，經本院斟酌後，認
    為均不足以影響本判決之結果，自無一一詳予論述之必要，
    附此敘明。
八、據上論結，本件原告之訴為一部有理由、一部無理由，依民
    事訴訟法第79條、第390條第2項、第392條判決如主文。
中    華    民    國    99    年    1     月    29    日
                  民事第二庭    法  官  李家慧
附表：
┌────────────────────────────────────┐
│                    原告得請求被告給付之金額                            │
├────────────────────────────────────┤
│(一)借款：500萬元。                                                       │
│(二)被告於93年5月至94年8月期間擅自出租樂利路房地2、3樓部分所獲相當於租金之│
│  不當得利：58萬0275元。                                                │
│  93年5月至94年8月期間共計1年4月（16個月）                              │
│  樂利路房地1至3樓租金每月6萬8000元，平均每層租金2萬2667元（6萬8000÷3≒│
│  2萬2667，小數點以下四捨五入）                                         │
│  2萬2667×2（層）×16/20×16≒58萬0275（小數點以下四捨五入）           │
│(三)被告於94年9月至98年4月期間擅自出租樂利路房地2、3樓部分所獲相當於租金之│
│  不當得利：171萬3043元。                                               │
│  94年9月至98年4月期間共計3年8月（44個月）                              │
│  樂利路房地1至3樓租金每月7萬3000元，平均每層租金2萬4333元（7萬3000÷3≒│
│  2萬4333，小數點以下四捨五入）                                         │
│  2萬4333×2（層）×16/20×44≒171萬3043（小數點以下四捨五入）          │
│(四)總計：729萬4318元。                                                   │
│  500萬＋58萬0275＋171萬4043＝729萬4318                                 │
└────────────────────────────────────┘
以上正本係照原本作成。
如對本判決上訴，須於判決送達後二十日之不變期間內，向本院
提出上訴狀。
中    華    民    國    99    年    1     月    29    日
                                書記官  康翠真

司法院資訊處製作；財團法人民間司法改革基金會備份。
